【裁判字號】    96,訴,1287
【裁判日期】    970229
【裁判案由】    第三人異議之訴
【裁判全文】
臺灣板橋地方法院民事判決              96年度訴字第1287號
原      告  紘映實業有限公司
法定代理人  丙○○
被      告  台灣人壽保險股份有限公司
法定代理人  乙○○
訴訟代理人  甲○○
上列當事人間第三人異議之訴事件，經本院於民國97年2 月19日
言詞辯論終結，判決如下：
    主  文
原告之訴駁回。
訴訟費用由原告負擔。
    事實及理由
一、原告主張
    (一)鈞院96年度執字第2822號強制執行事件所執行如附表所示
      之標的物，原係訴外人強裕股份有限公司（下稱強裕公司
      ）所有，強裕公司於民國95年4 月12日將包含上開機器在
      內之整廠機械設備以新台幣（下同）400 萬元之價格出售
      予原告，此有雙方買賣合約書、貨款支付票據及發票完稅
      票據可稽。強裕公司於95年4 月12日將整廠機械設備出賣
      於原告時，上開機器亦在買賣及租賃範圍內，廠內染布機
      數量與買賣合約書明細表內染布機數量為一致，可茲證明
      系爭染布機確為原告所有。強裕公司為維持公司之持續經
      營運作，乃於95年4 月12日以每個月租金20萬元之價格向
      原告承租廠內機械設備，此有雙方機械租賃合約書可稽。
      近期強裕公司因經營不善遭到鈞院強制執行，被告根據動
      產擔保交易（動產抵押）書之動產抵押權人地位，將如附
      表所示之機械設備全數搬走一空。經查原告與強裕公司之
      買賣契約始於95年4 月12日，而被告與強裕公司之動產抵
      押設定卻遲至95年9 月25日始成立，據此就該機械設備之
      歸屬，原告所有權人之地位當超乎凌駕於被告動產抵押權
      人地位，被告更無任意搬遷系爭機械設備之權限。爰依強
      制執行法第15條（起訴狀誤載為第119 條第3 項）規定，
      依法提起第三人異議之訴。
    (二)被告依鈞院96年度執字第2822號強制執行取回抵押物時，
      原告即提供買賣及租賃合約向在現場向書記官說明，如附
      表所示染布機加上廠內所有染布機，其數量為一致，原告
      即當場請書記官過目合約書，現場並有數名強裕公司之員
      工。另原告曾遷出場內機器，如該機器非原告所有，渠等
      當會異議，足見該機器確為原告所有。
    並聲明：被告應將鈞院96年度執字第2822號強制執行事件所
    查封之機械暨週邊設備返還予原告。
二、被告則以：
    (一)原告與強裕公司所從事之機械設備買賣，依該買賣合約書
      第1 條之約定附有買賣之設備明細表，其上載明強裕公司
      就買賣標的物之取得日期皆為94年12月26日之前，又被告
      依鈞院96年度執字第2822號強制執行取回之抵押物，皆係
      強裕公司於95年3 月2 日以後所取得，並設定動產抵押權
      予被告，此有動產擔保交易登記標的物明細表可稽。原告
      雖以強裕公司廠內染布機數量及買賣合約書明細表內染布
      機數量為一致，惟被告依鈞院96年度執字第2822號強制執
      行取回之抵押物，既非原告與強裕公司間買賣合約之設備
      明細表所載之標的物，此何來所謂之「一致」？原告又未
      能證明強裕公司廠內染布機數量及買賣合約書明細表內染
      布機「數量」為一致，足見被告取回之抵押物與原告買賣
      之標的物實屬不同，亦非屬本案之系爭機械設備，原告所
      提出之第三人異議之訴顯無理由。
    (二)原告與強裕公司間之交易實為借貸，而非買賣，亦非租賃
      ：
      1.查原告與強裕公司間之買賣交易係於95年4 月12日，該
        買賣合約載明之標的物為廠內所有機械設備，惟原告具
        稱為合法開立之發票卻係早在95年4 月1 日開立，且發
        票之內容載明為出售染色機，而非原告所堅稱之整廠買
        賣，故由此可知原告與強裕公司間之買賣並未完成交易
        ，又或原告與強裕公司間之買賣非如原告所堅稱整廠買
        賣。
      2.原告與強裕公司間買賣合約書之設備明細表所示該批設
        備之未折減餘額高達28,744,766元，而強裕公司與原告
        間之買賣價金雖名為400 萬元，惟強裕公司須於買賣當
        日以每月20萬元之價格向原告承租強裕公司賣予原告之
        設備，且租期長達1 年，租金總額為440 萬元，亦即就
        強裕公司與原告間之交易觀之，該買賣之設備最後無償
        為原告所取得，且原告最後還從強裕公司處淨獲得40萬
        元，此就公司經營常態及一般社會交易習慣而言，實非
        合理，且強裕公司會以如此低廉且不合理之價格將高達
        28,744,766元之設備出售予原告，亦非合理。
      3.原告與強裕公司就設備明細表所示設備，以先買賣後租
        回之交易模式觀之，此實乃一般租賃業及民間人士常採
        用之借貸模式，亦即由強裕公司將設備出售予原告以取
        得需求之資金，後由強裕公司以向原告租賃設備並每月
        繳付租金之模式，以達到還款予原告之實。強裕公司與
        原告間自始至終皆明瞭雙方之交易為一借貸關係，而雙
        方間就設備所為之售後租回交易，僅為雙方為達到借貸
        之實所為之通謀虛偽意思表示，此依民法第87條之規定
        ，該設備售後租回之交易應歸於自始無效，亦即原告自
        始皆未取得設備之所有權。
    (三)原告所提出之強裕公司所張貼之公告，其公告之時點為96
      年1 月5 日，而原告與強裕公司之交易之時點為95年4 月
      12日，故依該公告所言強裕公司委託捷泰法律事務所之時
      點，實難證明捷泰法律事務所明瞭原告與強裕公司間交易
      之真實情形。又原告之所以能取回強裕公司廠內之所有設
      備，係因原告向鈞院聲請假扣押執行之故，此與原告與強
      裕公司間之交易真實性無關：
    (四)況且，被告所設定之抵押物，係依動產擔保交易法完成設
      定登記，依動產擔保交易法第5 條後段之反面解釋，本可
      對抗善意第三人。且原告與強裕公司所簽訂之買賣合約書
      ，此係一債權行為，於相對人履約完成後，亦僅取得要求
      交付買賣標的物之請求權，而被告所設定之動產抵押權則
      屬物權行為，原告如認強裕公司將抵押物設定與被告有害
      於原告，依法應向強裕公司求償。本件原告對本案之系爭
      機械設備並未具有足以排除強制執行之權利，所提之第三
      人異議之訴顯無理由。
    並聲明：請求駁回原告之訴。
三、兩造不爭執之事實：
    (一)原告與強裕公司於95年4 月12日有簽訂買賣合約書，約定
      由原告以400 萬元買受強裕公司位於台北縣三重市○○○
      街131 號、131 之4 號廠內所有機械設備與週邊所有配備
      。但如附表所示之樹脂定型機、上漿機、熱煤油加熱爐則
      非買賣標的物。
    (二)原告與強裕公司於95年4 月12日並再簽立機械租賃合約書
      ，約定由強裕公司向原告承租強裕公司位於台北縣三重市
      ○○○街131 號、131 之4 號廠內上開機械設備與週邊所
      有配備，押金20萬元，租金每月20萬元，租期為1 年，強
      裕公司有優先承租權。
    (三)強裕公司於95年9 月25日以如附表所示之4 台高壓高溫染
      布機及樹脂定型機、上漿機、熱煤油加熱爐設定1,800 萬
      元動產抵押權予被告，向被告借款1,500 萬元，並經向經
      濟部工業局辦理動產抵押設定登記。嗣因強裕公司無力清
      償，被告乃聲請本院以96年度執字第2822號強制執行事件
      取回上開動產抵押擔保之機器。
四、原告主張如附表所示4 台高溫高壓染色機（下稱系爭4 台染
    色機）係其與強裕公司買賣之標的物乙節，固據提出買賣合
    約書及機械租賃合約書之影本各1 份附於本院卷第4 頁、第
    15-18 頁、支票之影本8 紙及統一發票之影本1 紙附於本院
    卷第13、19-21 頁為證。惟查，
    (一)依附於本院卷第11-12 頁之系爭買賣合約書及機械租賃合
      約書之附表所載，強裕公司位於台北縣三重市○○○街
      131 號、131 之4 號廠內所有機械設備與週邊所有配備之
      折舊後價值為28,744,766元，由原告以400 萬元買受，再
      以每月20萬元之租金出租予強裕公司，為期1 年，強裕公
      司用以給付租金之各期支票，自95年4 月份起至同年12月
      止之支票均已兌現，原告用以給付買賣價金400 萬元之支
      票亦經強裕公司兌領等情，為兩造所不爭執，並經本院依
      職權分別向第一商業銀行及台北富邦商業銀行金城分行函
      查屬實，有第一商業銀行96年10月5 日（96）一泰字第
      199 號函附支票之影本7 紙、台北富邦商業銀行金城分行
      96年10月23日北富銀金城字第000078號函附支票之影本1
      紙附於本院卷第82 -89頁、第101-102 頁可稽。則原告主
      張其有與強裕公司就其廠房內機器設備訂立買賣契約及租
      賃契約，即堪採信。
    (二)又查，依上開買賣合約書第1 條「一、合約書內容：甲方
      （按指強裕公司）於2006.04.12位於台北縣三重市○○○
      街131 號、131 之4 號廠內所有機械設備與週邊所有配備
      出售給乙方（附設備明細表）」及機械租賃合約書第1 條
      「一、合約書內容：甲（按指強裕公司）乙雙方於2006年
      04 月12 日簽任機械租賃合約書位於台北縣三重市○○○
      街131 號、131 之4 號機械週邊設備（附設備明細表）」
      之約定，原告與強裕公司間買賣及租賃之標的，雖為強裕
      公司位於台北縣三重市○○○街131 號、131 之4 號廠內
      所有機械設備與週邊所有配備，但其特定具體內容，自應
      以各該契約所附設備明細表所載為斷。而依附於本院卷第
      11-12 頁、第17-18 頁之系爭買賣合約書及機械租賃合約
      書之附表，均未包括系爭4 台染色機，此並為原告所不爭
      執（見本院卷第65頁，本院96年9 月11日言詞辯論筆錄）
      。再參諸強裕公司以如附表所示機器設定動產抵押予被告
      向被告借款之際，其法定代理人賈永山曾立具切結書，申
      明就該標的物絕無動產擔保交易法施行細則第11條第4 款
      所定「標的物未具有完整之所有權者」之情事，此亦經本
      院依被告聲請向經濟部工業局函調該動產擔保交易登記全
      卷資料查證屬實，有該局96年12月20日中工字第
      09605194030 號函附登記全卷資料附於本院卷第128-136
      頁可憑。又依上開設備明細表所載，強裕公司就買賣標的
      物之取得日期皆為94年12月26日之前，而強裕公司設定動
      產抵押予被告之染色機，皆係於95年3 月2 日以後所取得
      ，此除上開設備明細表外，亦有動產擔保交易登記標的物
      明細表之影本1 紙附於本院卷第132 頁可稽。則被告抗辯
      ：系爭4 台染色機非屬原告與強裕公司買賣之標的物，即
      非不能採信。原告雖主張係因上開設備明細表之記載有疏
      漏云云，但並未舉證以為證明，則其主張系爭4 台染色機
      亦為買賣標的物，即難信為真實。
    (三)原告雖再以其於96年1 月間有將強裕公司上開廠址內之機
      器遷出廠外，強裕公司所委託處理債務之律師事務所人員
      及廠內60-70 名員工均無異議讓原告將機器遷出，足證系
      爭4 台染色機確為原告所有等語，惟原告係經由假扣押強
      制執行程序而保管遷出機器，此為兩造所不爭執（見本院
      97年2 月19日言詞辯論筆錄），自難以其遷出機器之際未
      經強裕公司員工及所委託之律師事務所人員異議，即推認
      其所有權存在。
    (四)此外，原告就系爭4 台染色機為其所有乙節，並未再舉證
      以為證明。則其以該染色機為其所有，主張有足以排除強
      制執行之權利，依強制執行法第15條之規定，提起第三人
      異議之訴，請求被告返還機器設備，即屬無據，不應准許
      。
五、本案事證已臻明確，兩造其餘主張陳述及所提之證據，經審
    究認無礙勝負之判斷，爰不一一論列，附此敘明。
六、結論：原告之訴為無理由，依民事訴訟法第78條，判決如主
    文。
中    華    民    國    97    年    2     月    29    日
                  民事第二庭    法  官  陳麗玲
以上正本係照原本作成
如對本判決上訴，須於判決送達後20日內向本院提出上訴狀
中    華    民    國    97    年    2     月    29    日
                                書記官  陳玉心


司法院資訊處製作；財團法人民間司法改革基金會備份。
